臺灣臺北地方法院刑事判決　　　　　　　　　　　　　九十二年度自字第四八七號
　　自　訴　人　甲○○　男　三.
　　被　　　告　乙○○　男　四.
右列被告因誣告等案件，經自訴人提起自訴，本院判決如左：
    主  文
本件自訴不受理。
    理  由
一、自訴意旨如附件自訴狀所載。
二、首按提起自訴，應於自訴狀內記載所訴犯罪事實及其證據，刑事訴訟法第三百二
    十條第二項第二款定有明文，此乃法定必備之程式，起訴之程序違背規定者，應
    諭知不受理之判決，刑事訴訟法第三百四十三條、第三百零三條第一款定有明文
    。次按犯罪之被害人得提起自訴，刑事訴訟法第三百十九條亦有明文，所謂犯罪
    之被害人係指因犯罪而直接被害之人而言，必其人之法益由於犯罪行為直接所加
    害，若須待乎他人之另一行為而其人始受損害者，即非因犯罪直接所受之損害，
    不得提起自訴，至個人與國家或社會，因犯罪而同時被害者，該被害之個人，固
    亦得提起自訴，但所謂同時被害，自須個人之被害與國家或社會之被害由於同一
    之犯罪行為所致，若犯罪行為雖足加國家或社會以損害，而個人之受害與否，尚
    須視他人之行為而定者，即不能謂係同時被害，仍難認其有提起自訴之權，於民
    刑事訴訟案內為證人、鑑定人、通譯之人，在審判或偵查時，依法具結而為虛偽
    之陳述，固足使採證錯誤，判斷失平，致司法喪失威信，然此種虛偽之陳述，在
    他人是否因此被害，尚繫於執行審判或偵查職務之公務員採信其陳述與否而定，
    並非因偽證行為直接或同時受有損害，即與刑事訴訟法第三百十一條所稱之被害
    人並不相當，其無提起自訴之權，自不待言，最高法院二十六年渝上字第八九三
    號判例意旨可資參照。又按犯罪事實之一部提起自訴者，他部雖不得自訴亦以得
    提起自訴論，但不得提起自訴部分係較重之罪，或其第一審屬於高等法院管轄，
    或第三百二十一條之情形者，不在此限，刑事訴訟法第三百十九條第三項固定有
    明文，然此一規定之前提在於得提起自訴之部分業已合於起訴之程式，若自訴意
    旨所訴犯罪事實中得提起自訴之部分因起訴之程序違背規定而無從發生合法自訴
    之效力者，自不能適用刑事訴訟法第三百十九條第三項之規定，亦即無由認為本
    不得提起自訴之部分已發生得提起自訴之效果而加以審理，依前開說明，自應諭
    知自訴不受理之判決，並得不經言詞辯論為之，刑事訴訟法第三百四十三條、第
    三百三十四條、第三百零七條亦分別定有明文。
三、查自訴人甲○○提起本件自訴，就其中被告乙○○涉犯槍砲彈藥刀械管制條例第
    十七條第一項栽贓誣陷罪、刑法第一百六十九條第二項準誣告罪部分，僅憑被告
    就不同鑑定標的物分別做成不同鑑驗結果之鑑驗通知書二紙（即卷附內政部警政
    署刑事警察局民國九十年九月四日刑鑑字第一七六六五八號、九十一年五月十六
    日刑鑑字第０九一０一０九四二九號鑑驗通知書），空泛指稱被告於九十一年五
    月間有調包送驗火藥成分、偽造證據之犯行，然對於被告究如何調包九十一年五
    月十六日送鑑定之火藥成分，僅稱「（被告）疑於民國九十一年五月間，將欲送
    往內政部警政署刑事警察局鑑識科化學組化驗之扣案煙火火樹銀花調包為大龍炮
    爆竹火藥成分（下略）。」云云，全無記載被告如何偽造證據之犯罪事實及足資
    證明被告犯罪事實之證據，經本院於九十二年十二月廿九日裁定命自訴人於裁定
    補充證據，惟亦僅表示「兩次化驗的對象雖然都是自訴人所使用之火樹銀花，但
    原本相同的一樣東西（相同廠牌、相同購買地點、相同尺寸）送驗結果卻變成九
    十年九月四日（刑鑑字第一七六六五八號）的火藥是火樹銀花，而九十一年五月
    十六日（刑鑑字第０九一０一０九四二九號）的火藥是大龍砲，『實足令人產生
    有人從中調包之懷疑。』」云云，全未提出足資證明送驗成分確遭調包、犯罪行
    為人即為被告、被告意圖使自訴人受刑事處分等犯罪事實之證據，是自訴人仍未
    補正相關法定必備程式，依前開說明，本件自訴被告涉犯槍砲彈藥刀械管制條例
    第十七條第一項栽贓誣陷罪、刑法第一百六十九條第二項準誣告罪部分之起訴程
    式顯有未備。
四、自訴意旨另認被告涉犯刑法第一百六十八條之偽證罪嫌，然依前開說明，縱令被
    告偽證犯行屬實，自訴人亦非偽證罪之直接被害人，依法本不得提起自訴；自訴
    意旨又認被告涉犯之槍砲彈藥刀械管制條例第十七條第一項栽贓誣陷罪、刑法第
    一百六十九條第二項準誣告罪，與前揭不得提起自訴之偽證罪嫌間有方法結果之
    牽連關係，依刑事訴訟法第三百十九條第三項規定，自均得提起自訴，然自訴意
    旨所指被告涉犯之槍砲彈藥刀械管制條例第十七條第一項栽贓誣陷罪、刑法第一
    百六十九條第二項準誣告罪嫌部分，既然起訴程式顯有未備，依前開說明，並未
    發生合法自訴之效力，自無刑事訴訟法第三百十九條第三項之適用，不能認原不
    得提起自訴之偽證罪嫌部分已生「以得提起自訴論」之效力。
五、綜上所述，(一)自訴意旨所指被告涉犯之槍砲彈藥刀械管制條例第十七條第一項栽
    贓誣陷罪、刑法第一百六十九條第二項準誣告罪嫌部分，起訴之程式顯有未備，
    此部分應諭知自訴不受理之判決；(二)自訴意旨所指被告涉犯刑法第一百六十八條
    之偽證罪嫌，自訴人並非犯罪直接被害人，本不得提起自訴，又無從依刑事訴訟
    法第三百十九條第三項規定發生得提起自訴之效果。是以自訴人所提起之自訴均
    不合法，爰不經言詞辯論，逕諭知不受理之判決。
據上論斷，應依刑事訴訟法第三百四十三條、第三百零三條第一款、第三百四十三條
、第三百零七條，判決如主文。
中　　　華　　　民　　　國　　九十三　　年　　　一　　　月　　二十八　　日
                                      臺灣臺北地方法院刑事第十二庭
                                          審判長法  官 林銓正
                                                法  官 胡宏文
                                                法  官 張永宏
右正本證明與原本無異。
如不服本判決，應於判決送達後十日內，向本院提出上訴狀。
                                          書記官 黃瓊滿
中　　　華　　　民　　　國　　九十三　　年　　　一　　　月　　二十九　　日
